【裁判字號】    99,訴,598
【裁判日期】    990831
【裁判案由】    偽造文書等
【裁判全文】
臺灣臺南地方法院刑事判決               99年度訴字第598號
公  訴  人  臺灣臺南地方法院檢察署檢察官
被      告  乙○○
上列被告因偽造文書等案件，經檢察官提起公訴（99年度偵字第
2297號），被告於準備程序中就被訴事實為有罪之陳述，本院裁
定改依簡式審判程序審理，判決如下：
    主  文
乙○○共同行使偽造公文書，足以生損害於公眾及他人，處有期
徒刑壹年貳月。扣案附表編號1偽造之「臺北地方法院檢察署監
管科」函文上偽造之「檢察行政處鑑」印文壹枚、偽造之「鄭世
揚」署名壹枚；附表編號2偽造之「臺北地檢署監管科收據」函
文上偽造之「檢察行政處鑑」印文壹枚、偽造之「鄭世揚」署名
壹枚；均沒收。
    事實及理由
一、被告乙○○所犯係死刑、無期徒刑、最輕本刑為3年以上有
    期徒刑以外之罪，其於準備程序中就前揭被訴事實為有罪之
    陳述，經告知簡式審判程序之旨，並聽取其與公訴人之意見
    後，本院裁定進行簡式審判程序，合先敘明。
二、本件犯罪事實及證據均引用檢察官起訴書之記載（如附件）
    ，就事實部分補充並更正「乙○○（綽號浩子）經由友人秋
    岡晉太朗之介紹，明知己不具有書記官等公務員之身分，本
    不得冒充地方法院檢察署檢察官或司法警察之命令，代為實
    施或執行檢察官或司法警察扣押刑事證據與犯罪所得等法定
    職權，竟貪圖秋岡晉太朗事前所允諾之每次詐欺取財事成後
    ，概可分得詐得金額1.5%至3%不等之報酬，與亦不具有檢察
    官或司法警察身分之秋岡晉太朗、林智祥、魏榮良（以上3
    人經檢察官另行偵辦）與位於大陸地區操控之綽號『進哥』
    及『阿國』等真實姓名年籍不詳我國籍成年男子及其所屬成
    年詐欺集團成員，共同基於意圖為自己不法所有之詐欺取財
    、行使偽造公文書及冒充公務員僭行其職權等犯意聯絡，先
    由該共犯團體所屬真實姓名年籍不詳之成年成員於民國97年
    9月19日上午10時30分許撥打電話至丙○○住處，偽稱係臺
    灣台北地方法院檢察署檢察官鄭世揚與書記官劉國鴻，詢問
    其是否有至新化鎮公所領取戶籍謄本且其帳戶遭冒用涉及金
    融詐欺等刑事案件，若不將其存放於其他金融機構之存款提
    領並交付地檢署所設立之安全帳戶保管，恐被認定為他人犯
    罪之共犯、帳戶內之款項則為犯罪所得並遭凍結（法律性質
    為扣押）云云，而『進哥』及『阿國』或秋岡晉太朗則撥打
    行動電話指示乙○○、林智祥、魏榮良共乘乙○○所有之車
    牌號碼5353-ER號自用小客車，前往丙○○位於台南縣新化
    鎮○○里○○路146巷5號住處，由魏榮良下車向丙○○佯稱
    係台北地檢署檢察官，魏榮良為取信於丙○○，即交付以不
    詳方式取得如附表編號1所示偽造檢察官『鄭世揚』署名及
    蓋印『檢察行政處』關防印文、性質上屬公文書之『臺北地
    方法院檢察署監管科』公文原本1紙予丙○○而行使之，致
    丙○○陷於錯誤，旋至臺南縣新化鎮○○路第一銀行自其帳
    戶（帳號00000000000）提領新臺幣（下同）9萬元，及自其
    配偶洪吉雄第一銀行帳戶（帳號00000000000）提領22萬元
    ，共計31萬元，期間乙○○、林智祥等人則駕駛上揭小客車
    尾隨丙○○，以確認丙○○確實有領款，而魏榮良則在丙○
    ○住處等候，丙○○領完款後即返回住處，並將31萬元交付
    予魏榮良，魏榮良即交付其以不詳方式所取得如附表編號2
    所示偽造檢察官『鄭世揚』署名及蓋印『檢察行政處』關防
    印文、性質上屬公文書之『台北地檢署監管科收據』公文原
    本1紙予丙○○，表示檢察機關已收受其所交付監管之款項
    而行使之，足以生損害於『劉國鴻』、『鄭世揚』本人及臺
    灣臺北地方法院檢察署對所屬人員管理及該署檢察官對職務
    執行管理之正確性。嗣經丙○○交付款項後，察覺有異，報
    警處理而經警循線查獲，始知上情。」，並就證據部分補充
    「被告於本院審理時之自白」。
三、按公文書係指公務員職務上製作之文書，刑法第10條第 3項
    定有明文，又刑法上偽造文書罪，係著重於保護公共信用之
    法益，即使該偽造文書所載名義製作人實無其人，而社會上
    一般人仍有誤信其為真正文書之危險，仍難阻卻犯罪之成立
    ，況行為人所偽造之機關現仍存在，其足生損害於該機關及
    被害人了無疑義（最高法院54年臺上字第1404號判例意旨參
    照）。查附表編號1、2所示之偽造公文，均係以「臺北地方
    法院檢察署監管科」之名義所製作，該地方法院檢察署實際
    上雖未設此內部單位，然一般人苟非熟稔檢察系統組織，殊
    不足以分辨該監管單位是否確實存在，而仍有誤信上開偽造
    函文即為公務員職務上所製作之真正文書之危險，是揆諸前
    揭說明，足認上開偽造公文均為偽造之公文書。又被告乙○
    ○與秋岡晉太朗、林智祥、魏榮良、位於大陸地區操控之綽
    號『進哥』及『阿國』等真實姓名年籍不詳我國籍成年男子
    及其所屬成年詐欺集團成員明知渠等均不具檢察官、書記官
    等公務員之身分，猶持如附表編號1、2之偽造公文書行使之
    ，自足以生損害於臺灣臺北地方法院檢察署對其等職務執行
    管理之正確性及在該偽造公文書署名之「鄭世揚」。核被告
    乙○○所為，係犯刑法第216條及第211條之行使偽造公文書
    罪、同法第158條第1項之僭行公務員職權罪、同法第339條
    第1項之詐欺取財罪。被告乙○○與秋岡晉太朗、林智祥、
    魏榮良、位於大陸地區操控之綽號『進哥』及『阿國』等真
    實姓名年籍不詳我國籍成年男子及其所屬成年詐欺集團成員
    ，就上揭犯行，有犯意聯絡及行為分擔，均應論以共同正犯
    。再按行為人基於一意思決定而為一行為，於刑法上評價為
    一罪，而所謂「一意思決定」、「一行為」，應係以社會上
    一般人合理之經驗認知為判斷標準。是以，行為人若以行使
    偽造公文書及僭行公務員職權等方法，遂行詐欺取財之目的
    ，且於密切接近之時、地實行，依社會上一般人合理之經驗
    認知，應可認係刑法意義上之一行為，當可評價為刑法第55
    條之想像競合犯，而從一重處斷。從而，被告乙○○前揭所
    為，係以一行為觸犯行使偽造公文書、詐欺取財、僭行公務
    員職權，為想像競合犯，應從較重之行使偽造公文書罪處斷
    。爰審酌被告乙○○正值青壯之年，且具謀生能力，竟不思
    以正當方式獲取所需財物，反加入由綽號「阿國」、「進哥
    」等人所組成之同謀詐欺取財共犯團體，共同利用一般民眾
    普遍欠缺法律專業知識，對於檢察機關組織分工與案件進行
    流程未盡熟悉，且民眾對於公務員執行職務及所示公文書之
    公信力多所信賴等心理，而以行使偽造公文書及冒充公務員
    行使職權等方式，遂行其等詐欺取財行為，造成告訴人丙○
    ○一時情急，誤而交付畢生大筆存款積蓄，受有31萬元財產
    損害，且破壞一般民眾對司法人員職務執行之信賴，亦嚴重
    損及國家機關公權力行使之威信，並產生或加深被害人等對
    社會之不信任感，其行為對社會秩序之危害誠屬甚深，惡性
    非輕，動機不良，且迄今尚未賠償告訴人丙○○，所為至屬
    不該，本不宜輕縱，惟念及被告乙○○犯後即坦承犯行，態
    度尚可，再參酌被告乙○○僅係受秋岡晉太朗、綽號「阿國
    」、「進哥」等人之指示，負責至現場從事收取款項及接應
    把風等工作之車手，並無具體事證顯示其等係屬該共犯團體
    之主謀、核心份子或主要獲利者，亦非直接撥打電話向被害
    人訛詐之人等一切情狀，量處如主文所示之刑，應已足資懲
    儆，檢察官求處有期徒刑1年11月，尚嫌過重。又如附表編
    號1、2之偽造公文書，雖係被告乙○○與秋岡晉太朗、林智
    祥、魏榮良、位於大陸地區操控之綽號『進哥』及『阿國』
    等真實姓名年籍不詳我國籍成年男子及其所屬成年詐欺集團
    成員共同犯本案行使偽造公文書等罪所用之物，然既均已交
    付予本案告訴人丙○○收執以訛取財物如前述，衡情已非屬
    被告乙○○及其他共犯所有，皆不為沒收之諭知，惟該偽造
    公文書上所偽造檢察官「鄭世揚」署名及蓋印「檢察行政處
    」關防印文，則不問屬於犯人與否，依刑法第219條之規定
    ，均仍應宣告沒收。
四、公訴意旨另以：被告乙○○與秋岡晉太朗、林智祥、魏榮良
    （以上3人另行偵辦）與位於大陸地區操控之綽號「進哥」
    及「阿國」等真實姓名年籍不詳我國籍男子及其所屬詐欺集
    團成員基於行使偽造特種文書犯意聯絡，以偽稱司法人員監
    管被害人帳戶之方式向丙○○詐取財物，此部分亦涉犯刑法
    第216條、第212條行使偽造特種文書罪嫌云云。然查證人丙
    ○○證稱：詐騙集團成員佯稱係台北地檢署檢察官，係出具
    附表編號1所示臺北地方法院檢察署監管科公文等語（警卷
    第21至23頁，偵卷第127、128頁），則證人丙○○既未提及
    被告乙○○與其他共犯有出具如識別證等特種文書，起訴書
    之犯罪事實亦未指出被告乙○○與其他共犯係出具何種特種
    文書，卷內復查無與特種文書相關之證據，是被告乙○○此
    部分行使特種文書之犯罪屬不能證明，惟此部分行使偽造特
    種文書之行為，與被告前揭行使偽造公文書之有罪部分，具
    有想像競合之一罪關係，爰不另為無罪之諭知，併予敘明。
據上論斷，應依刑事訴訟法第299條第1項前段、第273條之1第1
項、第310條之2、第454條第2項，刑法第28條、第216條、第211
條、第158條第1項、第339條第1項、第55條前段、第219條，刑
法施行法第1條之1，判決如主文。
本案經檢察官甲○○到庭執行職務。
中    華    民    國    99    年    8     月    31    日
                  刑事第六庭  法  官  郭瓊徽
以上正本證明與原本無異。
如不服本判決應於收受本判決後10日內向本院提出上訴書狀，並
應敘述具體理由。其未敘述上訴理由者，應於上訴期間屆滿後20
日內向本院補提理由書狀（均須按他造當事人之人數附繕本）「
切勿逕送上級法院」。
                              書記官  曾郁芳
中    華    民    國    99    年    9     月    3     日
附錄本案論罪科刑法條全文
刑法第216條
行使第210條至第215條之文書者，依偽造、變造文書或登載不實
事項或使登載不實事項之規定處斷。
刑法第211條
偽造、變造公文書，足以生損害於公眾或他人者，處1年以上7年
以下有期徒刑。
刑法第158條
冒充公務員而行使其職權者，處3年以下有期徒刑、拘役或5百元
以下罰金。
冒充外國公務員而行使其職權者，亦同。
刑法第339條
意圖為自己或第三人不法之所有，以詐術使人將本人或第三人之
物交付者，處5年以下有期徒刑、拘役或科或併科1千元以下罰金
。
以前項方法得財產上不法之利益或使第三人得之者，亦同。
前二項之未遂犯罰之。
附表
┌──┬──────────────────────┬───────┐
│編號│物品名稱                                    │備註          │
├──┼──────────────────────┼───────┤
│1   │偽造檢察官『鄭世揚』署名及蓋印『檢察行政處』│警卷第32頁    │
│    │關防印文、性質上屬公文書之『臺北地方法院檢察│              │
│    │署監管科』公文原本1紙                       │              │
├──┼──────────────────────┼───────┤
│2   │偽造檢察官『鄭世揚』署名及蓋印『檢察行政處』│警卷第33頁    │
│    │關防印文、性質上屬公文書之『台北地檢署監管科│              │
│    │收據』公文原本1紙                           │              │
└──┴──────────────────────┴───────┘

司法院資訊處製作；財團法人民間司法改革基金會備份。
